臺灣高等法院刑事判決
110年度上訴字第3155號
上  訴  人  
即  被  告  方聰明

                    

　　　　　　　　　　

選任辯護人  王志超律師
            林大鈞律師
第  三  人
即  參加人  林偉勝



上列上訴人因偽造有價證券等案件，不服臺灣基隆地方法院109
年度訴字第649號，中華民國111年6月1日第一審判決（起訴案號
：臺灣基隆地方檢察署109年度偵字第4750號），提起上訴，本
院判決如下：
    主  文
原判決撤銷。
方聰明犯偽造有價證券罪，處有期徒刑參年拾月。
未扣案之偽造「陳安郎」印章壹枚、如附表編號1「偽造之印文
及署押」欄所示之印文及署名，均沒收；未扣案之犯罪所得新臺
幣拾捌萬元沒收，於全部或一部不能沒收或不宜執行沒收時，追
徵其價額。
第三人即參加人林偉勝之扣案如附表編號2、3所示之本票，均沒
收。
    事  實
一、方聰明(綽號「方文龍」)透過朱文欽配偶謝宛庭（原名謝佳
    樺，下同），得知林偉勝、朱文欽（下稱林偉勝2人）前各
    遭陳安郎倒會新臺幣(下同)102萬元、68萬元，亟欲追討會
    款，方聰明竟意圖為自己不法之所有，基於詐欺取財之犯意
    ，向林偉勝2人佯稱能幫忙討得會錢，且可一併追討利息，
    共可討得190萬元，代價為20萬元酬金云云，致林偉勝2人陷
    於錯誤，委託謝宛庭於民國109年1月10日，在新北市○○區○○
    路0段000號，與方聰明簽立委託書（方聰明係以「方文龍」
    之名義簽訂），約定由林偉勝2人委託方聰明向陳安郎追討
    會款，林偉勝2人因此先各給付方聰明2萬元訂金；方聰明明
    知其並未取得陳安郎之同意或授權，為能繼續詐得其餘酬金
    ，竟基於偽造私文書以行使，及意圖供行使之用而偽造有價
    證券之犯意，於109年1月中旬某日，在不詳地點，冒用陳安
    郎之名義，在如附表編號1所示之委託書（下稱系爭委託書
    ）及如附表編號2、3所示之本票（共計2張、票面金額各為1
    00萬元，共計200萬元，下稱系爭本票）上，分別填載陳安
    郎之個人基本資料，及如附表編號1、2、3「內容」欄所示
    等文書內容，再分別於「委託人」或「發票人」欄位偽簽「
    陳安郎」之姓名，並持其於不詳時、地委請不知情之刻印店
    人員偽刻之「陳安郎」印章，蓋用在「委託人」或「發票人
    」欄位，又在系爭委託書及系爭本票上之重要記載處偽蓋「
    陳安郎」印章或按捺指印（其偽造印文及署押之數量及處所
    均詳如附表編號1、2、3「偽造之印文及署押」欄所示），
    而偽造屬私文書之委託書1份，及屬有價證券之本票2張。方
    聰明又於109年1月19日，透過謝宛庭將系爭委託書交付林偉
    勝而行使之，足以生損害於陳安郎及林偉勝，並致林偉勝誤
    信方聰明確有為其等追討會款，而陸續親自或委託朱文欽胞
    弟朱文光交付方聰明5萬元、5萬元、2萬元；復於109年2月2
    日，親自將系爭本票交付林偉勝而行使之，並帶同林偉勝持
    向臺灣新北地方法院（下稱新北地院）聲請本票裁定，林偉
    勝見系爭本票上除陳安郎之簽名及印章外，尚有陳安郎捺壓
    之指印，而誤以為上開本票確實係由陳安郎本人親自簽發，
    而再交付2萬元予方聰明，合計向林偉勝、朱文欽共分別詐
    得16萬元、2萬元。嗣林偉勝經法院通知其並非本票受款人
    無法聲請本票裁定故將本票取回，始悉受騙。
二、案經林偉勝、朱文欽訴由臺灣基隆地方檢察署（下稱基隆地
    檢署）檢察官偵查起訴。
    理  由
壹、程序方面：
　　按被告以外之人於審判外之言詞或書面陳述，除法律有規定
    者外，不得作為證據；又被告以外之人於審判外之陳述，雖
    不符合同法第159條之1至第159條之4之規定，但經當事人於
    審判程序同意作為證據，法院審酌該言詞陳述或書面陳述作
    成時之情況，認為適當者，亦得為證據。當事人、代理人或
    辯護人於法院調查證據時，知有第159條第1項不得為證據之
    情形，而未於言詞辯論終結前聲明異議者，視為有前項之同
    意，刑事訴訟法第159條第1項及第159條之5分別定有明文。
    查本案言詞辯論終結前，檢察官、被告方聰明及其辯護人均
    未就本判決所引用之各該被告以外之人於審判外之陳述及所
    調查之證據主張有刑事訴訟法第159條第1項不得為證據之情
    形，而均同意作為證據（見本院卷一第375至381頁），本院
    審酌該證據作成時並無違法及證明力明顯過低之瑕疵等情況
    ，認為適當，應有證據能力。至於所引其餘非屬供述證據部
    分，既不適用傳聞法則，亦非公務員違背法定程序所取得，
    依刑事訴訟法第158條之4反面解釋，同具證據能力。
貳、實體方面：
一、認定犯罪事實所憑之證據及認定之理由：
    訊據被告固坦承於上揭時、地透過朱文欽配偶謝宛庭受告訴
    人林偉勝2人委託向陳安郎追討會款，因而收得上開酬金，
    期間其曾透過謝宛庭或親自將系爭委託書、系爭本票交付告
    訴人林偉勝；且在系爭本票「發票人」欄位「陳安郎」之簽
    名上按捺其自己指印等情不諱，惟矢口否認有何詐欺取財、
    行使偽造私文書或偽造有價證券犯行，辯稱：10幾年來大家
    都叫我方文龍，我只是身分證沒有改；我不認識陳安郎，但
    謝宛庭有給我陳安郎的身分證號碼及出生年月日，我透過朋
    友找到陳安郎，我有親自跟陳安郎見面，時間大約於109年1
    月12日凌晨3、4時，我朋友先找到他，再帶我過去陳安郎位
    在彰化二林的租屋處，當時與我一同前往的3位朋友綽號分
    別是「丘比」、「葉健」及「阿志」，我們在陳安郎的租屋
    處簽立系爭委託書和系爭本票，是陳安郎親自簽的，我們有
    錄音錄影；委託書及本票上的指印是我蓋的沒錯，那是因為
    陳安郎簽立委託書和本票時，有請我教他怎麼蓋指印，我才
    蓋的，但之後陳安郎有在他的姓名旁邊蓋他的印章。我確實
    有幫林偉勝2人向陳安郎追討會款，而陳安郎親自簽委託書
    和本票，我沒有上開犯行云云。經查：
(一)被告以「方文龍」名義認識朱文欽配偶謝宛庭，並透過謝宛
    庭，得知告訴人林偉勝2人前各遭陳安郎倒會102萬元、68萬
    元，亟欲追討會款，遂表示能幫忙告訴人林偉勝2人討得會
    錢，且可一併追討利息，共可討得190萬元，代價係20萬元
    酬金等語，告訴人林偉勝2人因而委託謝宛庭於109年1月10
    日，在新北市○○區○○路0段000號，與被告簽立委託書（被告
    係以「方文龍」名義簽立），約定由告訴人林偉勝2人委託
    被告向陳安郎追討會款，告訴人林偉勝2人因此先各給付被
    告2萬元訂金；嗣被告於109年1月19日，透過謝宛庭將系爭
    委託書交付告訴人林偉勝，告訴人林偉勝遂陸續親自或委託
    告訴人朱文欽胞弟朱文光交付被告5萬元、5萬元、2萬元，
    被告又於109年2月2日，親自將其在「發票人」欄位「陳安
    郎」簽名上捺壓自己指印之系爭本票，交付告訴人林偉勝，
    並帶同告訴人林偉勝持向新北地院聲請本票裁定，告訴人林
    偉勝遂再交付被告2萬元，合計被告分別向告訴人林偉勝、
    朱文欽收得16萬元、2萬元，其後告訴人林偉勝經法院通知
    其並非本票受款人無法聲請本票裁定故將本票取回等情，業
    為被告所是認或不爭執，並有證人即告訴人林偉勝於偵訊、
    原審審理及本院準備程序、證人即告訴人朱文欽於偵訊、本
    院準備程序及審理、證人謝宛庭、朱文光於偵訊證述屬實（
    見他卷第87至89、91、114至116頁、原審卷第355至366頁、
    本院卷一第174至175、383至385頁）；復有委託書（委託人
    ：謝佳樺）、如附表編號1所示之委託書、如附表編號2、3
    所示之本票、收據附卷可稽（見他卷第9至15頁），首堪認
    定。
(二)經基隆地檢署將系爭本票之原本，送請內政部警政署刑事警
    察局以指印特徵點比對法、指印電腦比對法進行鑑定，其鑑
    定結果：送鑑本票2張，其上發票人按捺之指印各1枚，均與
    檔存方聰明指印卡之右食指指印相符，有該局109年6月10日
    刑紋字第1090055741號鑑定書在卷為憑（見他字卷第135至1
    38頁），足認系爭本票（計2張）上之「發票人」欄位「陳
    安郎」簽名處上所捺壓之指印，均係被告之指印，均為被告
    所捺壓，而非陳安郎指印及所捺壓；且被告於原審準備程序
    亦供承：系爭委託書及系爭本票（計2張）上之指印，係其
    所按捺等語不諱（見原審卷第287頁）。
(三)按刑法上之署押，與印文具有相同之作用，在社會生活上用
    以代表人格之同一性，並認證特定人意思表示之確實性，在
    文書上簽署姓名或按捺指印，具有該人格主體表彰其確認作
    用之性質，尤以在署名字跡上所重疊捺壓之指印，在常人通
    念及社會生活經驗中，恆即代表其乃署名者本身之指印，以
    作為該署名者意志強化之表現（最高法院109年度台上字第3
    981號刑事判決意旨參照）。查被告在系爭本票「發票人」
    欄位之陳安郎簽名上捺壓其指印，雖以肉眼尚無法辨識係屬
    何人之指印，然依常人通念及社會生活經驗中，在署名字跡
    上所重疊捺壓之指印，通常會認為該「指印」係為署名者本
    身之指印，且該捺壓指印者與署名者乃為同一人，並以捺壓
    之指印來表示系爭本票確實係由署名者親自簽名之意思表示
    ，而系爭本票「發票人」欄位上簽署陳安郎字跡上所為重疊
    捺壓之指印，經上開鑑定結果：係屬被告之指印，而依上開
    說明，足認捺壓指印者與署名者應為同一人，系爭本票「發
    票人」欄位之陳安郎簽名，應為被告所偽造簽名，實可認定
    。　　
(四)又按本票應記載絕對必要記載事項，並由發票人簽名，票據
    法第120條第1項定有明文。是本票上之發票人應在本票之「
    發票人」欄位處簽名或蓋章，此簽發之本票才為有效之本票
    ，且依商業上簽發票據之習慣，發票人於「發票人」欄位簽
    名之後，通常亦會在所簽名之姓名上或旁，捺壓自己之指印
    ，以證明該本票發票人之「簽名」，確實係發票人本人親自
    簽署，而用以取信於受款人或執票人。查被告係為了向告訴
    人林偉勝2人詐得其受託催討陳安郎債務之酬金，先在系爭
    本票「發票人」欄位處，偽簽陳安郎之姓名，並在所偽簽之
    「陳安郎」姓名上捺壓自己指印，以求逼真，來取信於告訴
    人林偉勝2人，使告訴人林偉勝2人誤以為被告確實取得陳安
    郎親自簽發之本票後，再次支付委託被告催討債務之酬金；
    且證人即告訴人林偉勝於原審亦證述：被告親自拿系爭本票
    （票面金額各為100萬元，共計200萬元）給我時，告訴我上
    開本票是陳安郎開的票，所以我拿到該本票時，會認為本票
    上之「指印」，真的是陳安郎蓋的，且本票上之「指印」分
    別蓋在憑票支付人（即本票抬頭處）、大小金額欄（即票面
    金額）、「發票人」欄位簽署陳安郎姓名上、住址等處，我
    覺得蓋這些「指印」的目的，應該是不讓他人更改，且一定
    是發票人本人才能夠蓋，就是開票這個人蓋的「指印」，所
    以我認為被告交給我的本票上的這些指印都是陳安郎蓋給我
    的。因為我看本票上面有陳安郎的簽名、陳安郎的印章、陳
    安郎的指印，才讓我相信這個票是陳安郎開的票，才會再陸
    續付委託催討債務之酬金給被告等語（見原審卷第351至364
    頁）。而由告訴人林偉勝上開證述內容，可知告訴人林偉勝
    認為被告所親自交付之系爭本票，乃由陳安郎所親自簽發，
    係因告訴人林偉勝看見系爭本票上，除有陳安郎之簽名及蓋
    章外，還有陳安郎捺壓之「指印」，才陷於錯誤，而誤以為
    系爭本票係由陳安郎所親自簽發及捺壓指印，而由此益徵被
    告為陸續向告訴人林偉勝2人詐得其受託催討陳安郎債務之
    酬金，除在系爭本票「發票人」欄位處，偽簽陳安郎之姓名
    及偽蓋「陳安郎」印章上外，尚在所偽簽之「陳安郎」姓名
    上捺壓自己指印，以求系爭本票形式上之逼真，來取信於告
    訴人林偉勝2人，而告訴人林偉勝2人也確實誤以為：被告有
    取得陳安郎親自簽發之系爭本票，始陸續給付委託被告催討
    債務之酬金給被告等事實，是被告本案被訴之犯行，堪以認
    定。
(五)被告及辯護人仍執前詞置辯，提起上訴，其上訴要旨略以：
    系爭委託書及系爭本票係由陳安郎本人親自簽名蓋章，有當
    時錄影檔案及人證可憑，且依鈞院調取陳安郎於銀行留存之
    陳安郎簽名及印鑑，雖經法務部調查局以資料不足為由而無
    法為筆跡鑑定，惟觀察上開資料中陳安郎筆跡，其在字跡與
    筆觸等方面，均與系爭委託書及系爭本票上之陳安郎字跡高
    度相似；又陳安郎於各銀行留存之篆書印鑑，亦與系爭委託
    書及系爭本票上之陳安郎篆書印鑑相符。系爭本票受款人係
    填載被告綽號方文龍，若系爭本票為真，被告未簽署本名亦
    徒增兌領上之困難，足認被告因不黯本票簽發程序，為向陳
    安郎示範而誤捺被告指印於陳安郎簽名處，被告上開行為實
    非熟悉債務處理之人應有之行為，並無詐欺、偽造有價證券
    之故意，且偽造有價證券亦不處罰過失犯罪，自無從以此罪
    刑相繩。按捺指印並非本票之絕對必要記載事項，且無從取
    代簽名，而被告於系爭本票陳安郎簽名處按捺自己的指印，
    捺印與簽名者既為不同人，則對於本票效力全無影響，並無
    所謂擔保陳安郎簽名之問題，故單純按捺指印之行為既無從
    成立有效票據，自無所謂構成偽造有價證券罪可言。若被告
    有偽造系爭本票，被告亦無必要徒增遭他人揭穿偽造本票之
    風險，而於受款人處填寫自己名字、於陳安郎簽名上按捺被
    告指印。委託書上陳安郎簽名處並無被告捺印，自不得逕依
    被告於系爭本票上之捺印瑕疵，逕認系爭委託書亦由被告所
    偽造等語。惟查：
 1、被告稱系爭本票係陳安郎親自簽名及蓋章，且用以清償積欠
    告訴人林偉勝2人會錢之債務人乙節。然經細譯系爭本票，
    係以被告使用之綽號「方文龍」為受款人，倘若被告確實為
    告訴人林偉勝2人向陳安郎催討債務，而系爭本票也確實由
    陳安郎親自簽發而用以清償其積欠告訴人林偉勝2人之債務
    ，則陳安郎於簽發系爭本票時，理應以告訴人林偉勝2人為
    受款人，惟系爭本票之受款人竟非填載告訴人林偉勝2人，
    反而填載被告所使用之綽號「方文龍」，是陳安郎會簽發此
    種本票，來清償其積欠告訴人林偉勝2人之債務，實與常情
    相違；又經本院調閱系爭本票，該系爭本票上亦無由「方文
    龍」背書轉讓給告訴人林偉勝2人之記載，此有系爭本票扣
    案可佐，益徵被告所偽造之系爭本票票面金額共計200萬元
    ，根本無法由告訴人林偉勝2人取得。從而，陳安郎或「方
    文龍」均不可能給付系爭本票上之票面金額200萬元給告訴
    人林偉勝2人，被告偽造系爭本票僅係為向告訴人林偉勝2人
    詐得催討債務之酬金，是被告辯稱系爭本票係陳安郎所簽發
    而用來清償告訴人林偉勝2人債務，實與事實及常理不合。
    是辯護人以被告未在系爭本票受款人簽署真名，可認被告因
    不黯本票簽發程序，並無詐欺、偽造有價證券之故意乙節，
    然被告原即無想讓告訴人林偉勝2人取得系爭本票上200萬元
    之票款，才無將受款人填寫告訴人林偉勝2人或亦無背書轉
    讓給告訴人林偉勝2人，是實無法因被告本案之犯行遭查獲
    ，即推論被告係因不黯本票簽發程序，而無上開犯行之故意
    ，實有倒果為因，尚不足採。
 2、被告就於陳安郎係在何處簽發系爭委託書及系爭本票，系爭
    本票「發票人」欄位之陳安郎簽名上為何有其「指印」，均
    前後供述不一，且與常情不合，是被告辯稱是否屬實，亦屬
    存疑。茲說明如下：
 (1)被告於偵查中供稱：我是透過朋友找到陳安郎，我有親自跟
    陳安郎見面，時間大約是109年1月12日凌晨3、4時，當天有
    2、3個人一起去找彰化二林陳安郎的租屋處，我朋友先找到
    陳安郎，我再趕去彰化二林，是我朋友帶我去的，我們是在
    陳安郎的租屋處簽委託書及的本票，陳安郎是親自簽的等語
    （見他字卷第90頁）；於本院準備程序時供稱：系爭委託書
    及系爭本票，同一天109年1月12日在桃園的一個汽車旅館裡
    面填載的，那時候我們在彰化找到陳安郎，我們就把他帶到
    汽車旅館，委託書及本票上面印章是陳安郎蓋的等語（見本
    院卷一第169頁）。是被告於偵查中供稱陳安郎係在彰化二
    林被害人租屋處簽立系爭委託書及系爭本票，卻於本院準備
    程序時改稱陳安郎係在桃園某汽車旅館內簽立，則被告就陳
    安郎係於何處簽立系爭委託書及系爭本票之供詞，已有前後
    不符之情形。
 (2)被告及其原審辯護人於原審準備程序時辯稱：系爭本票上有
    蓋被告之「指印」，係因陳安郎請被告教他怎麼蓋，被告當
    時沒有想那麼多而在本票發票人欄位蓋上被告的指印，被告
    當時是在上面示範如何蓋指印，不小心蓋到系爭本票上等語
    （原審卷第287至289頁）。然被告於原審審理時改稱：系爭
    本票發票人欄位之指印是我當時捺的，但是我們也是不懂，
    陳安郎叫我捺我就捺等語（見原審卷第367頁）；又於本院
    準備程序時辯稱：我知道本票發票人欄位要陳安郎自己寫，
    但上面指定人寫我的名字，我就在發票人欄位蓋上我的指印
    ，我以為要在發票人欄位蓋我的指印，我當下沒有想到那麼
    多，我是真的不懂等語（見本院卷一第170至171頁）；再於
    本院審理時辯稱：我有交付系爭本票給告訴人他們，系爭本
    票是陳安郎給我的，上面發票人欄位的指印是我蓋的，因為
    那時候陳安郎叫我蓋的，因為我們都不會，蓋指印就是證明
    是我來拿錢等語（見本院卷一第383頁）。綜觀被告上開歷
    次辯稱，其先辯稱係為向陳安郎示範蓋印而不小心蓋其指印
    於系爭本票發票人欄位上；又改稱係陳安郎要其在本票發票
    人欄位蓋指印；復改稱係其以為要在本票發票人欄位蓋其指
    印；再改稱係陳安郎要其蓋指印在本票發票人欄位以證明其
    來拿錢，顯見被告就系爭本票「發票人」欄位之陳安郎簽名
    上為何有其「指印」乙節，顯有前後供述重大、不一之瑕疵
    。況且，係因「不小心蓋到被告指印」或「為了證明被告來
    拿錢而蓋指印」，此乃截然清楚，且不同之理由，被告豈會
    混淆不清、前後供稱不一之情況，是被告所為之辯稱，已難
    認為可信。
 (3)再者，被告供稱其高中畢業，於案發時從事徵信社工作（做
    追蹤、跟蹤及調查等），目前從事社區總幹事工作（見原審
    卷第376頁、本院卷第385頁），可認被告是位智識成熟之人
    ，且案發時從事徵信社之工作，該工作係具有高度之隱私及
    危險性，且需擁有相當查證、追蹤之技巧及解決糾紛之能力
    ，況被告於本案亦受告訴人林偉勝2人之委託，為追討債務
    之工作，足認被告是位具有豐富社會經驗之人。查被告原辯
    稱：陳安郎對於如何捺印有疑問，其示範如何蓋指印，不小
    心蓋到系爭本票上乙節，然被告既敢接受委託處理債務，當
    知經常出現在債務處理過程中之簽發本票或簽立委託書相關
    事宜，而要無可能不知本票之發票人欄需由發票人、委託書
    之委託人欄需由委託人親自簽名或捺印。則倘若系爭委託書
    及系爭本票確係陳安郎所簽立，而陳安郎對於如何捺印有疑
    問，被告當係以手示範要以何隻手指蓋印並指出要蓋在何處
    ，或係另拿1張空白本票、空白委託書或空白紙張示範要如
    何捺印，豈有可能不小心將自己的指印按捺在「發票人」欄
    位；況且系爭本票共計有2張，被告為何會在2張本票上，均
    不小心捺壓到其指印，且均捺壓在「發票人」欄位之陳安郎
    簽名上，是被告辯稱係因「不小心蓋到被告指印」，核與常
    情不合。又查，被告於本院審理時改稱：我會在系爭本票上
    蓋「指印」，係因要證明我來拿錢乙節。然倘若僅係為了證
    明被告確實自陳安郎處取得系爭本票，則以被告豐富之社會
    歷練，理應會另行出具收據或切結書給陳安郎即可，就猶如
    被告受告訴人林偉勝2人委託向陳安郎催討債務，尚知道需
    簽訂委託書來保障自己權利；又猶如被告向告訴人林偉勝稱
    其已取得陳安郎之系爭本票時，被告亦知道需提出其與陳安
    郎簽訂之系爭委託書（即如附表編號1所示之「委託書」，
    記載：委託人「陳安郎」、委託受託人「方文龍」、委託原
    因：處理債務），以證明其受託事項，是若僅係陳安郎要求
    被告出具有取得系爭本票之證明，以被告上開之告豐富社會
    歷練，應會另行出具證明文件或甚至直接填寫在上開「委託
    書」（即如附表編號1所示之委託書）上之「委託事項」欄
    內即可，被告豈會在系爭本票「發票人」欄位「陳安郎簽名
    」上蓋其指印；況且，被告在系爭本票「發票人」欄位「陳
    安郎簽名」上捺壓其指印行為，又豈能證明被告所辯稱之事
    項（即其自陳安郎處取得系爭本票）。是被告上開所辯，均
    與常情不合。
 3、被告於109年4月10日偵訊供稱是與「丘比」、「葉健」及「
    阿志」一同前往陳安郎位在彰化二林之租屋處簽立委託書和
    本票，惟經檢察官諭知被告將手機中「丘比」、「葉健」及
    「阿志」之好友資料提出（見他字卷第90頁），被告迄今均
    未提出。又被告於109年4月10日、109年7月7日偵訊均供稱
    陳安郎簽立委託書和本票時有錄音錄影，經檢察官於109年7
    月7日訊問檔案何在，其稱當初錄音錄影之手機拿去維修，
    等維修後會提供光碟，檢察官遂諭知被告於1週內提供所謂
    簽立本票時之錄音錄影光碟（見他字卷第90、153頁），然
    被告於偵查中未能提供錄音錄影，復被告於原審審理時供稱
    其有錄影但存有錄影資料之手機在北監沒辦法拿（見原審卷
    第366頁），然被告業已於110年12月22日出監，有本院被告
    前案紀錄表可參，迄本院於111年8月23日審理時，亦未能提
    供。另證人陳安郎經原審及本院傳喚均傳喚不到，而被告原
    於109年4月10日偵查時供稱：其不知道陳安郎在哪（見他字
    卷第90頁）；於109年7月7日偵查時，經檢察官提示指紋鑑
    定報告並訊問被告：為何系爭本票發票人陳安郎簽名處指紋
    係被告之指印，被告始改稱：會帶陳安郎來解釋（見他卷第
    153頁），檢察官遂諭知被告於下次庭期109年7月28日偕同
    陳安郎到庭，惟被告於109年7月28日庭期未到庭（見他卷第
    155頁）；復被告於原審準備程序及審理時均供稱；陳安郎
    人在振興醫院、會找陳安郎來、其可以找得到陳安郎等語（
    見原審卷第101、373頁），然被告於原審及本院歷次庭期均
    未能帶同證人陳安郎到庭。綜上各節，顯見被告雖不斷供稱
    會提出相關物證及人證以證明附表編號1、2、3所示委託書
    及本票係由陳安郎簽名蓋章，但迄今仍無法提出相關證據，
    且供詞亦不一，被告所辯各節，均顯為臨訟卸責及拖延訴訟
    之詞，則辯護人辯稱有當時錄影檔案及人證證明云云，自無
    足採。　
 4、又辯護人辯稱：系爭委託書及系爭本票上之「陳安郎」簽名
    ，與陳安郎本人字跡高度相似；上開委託書及系爭本票上之
    陳安郎篆書印鑑，亦核與陳安郎所有之篆書印鑑相符乙節，
    尚不足採，茲說明如下：
 (1)按法院核對筆跡，本為調查證據方法之一種，除特種書據，
    如古書、畫或書家摹倣各種字體者之筆跡，須選任專門知識
    技能之鑑定人為精密之鑑定外，若通常書據，一經核對筆跡
    ，即能辨別真偽異同者，法院本於核對之結果，依其心證而
    為判斷，雖不選任鑑定人實施鑑定程序，亦不得指為違法（
    最高法院17年上字第346號判例、99年度台上字第8273號判
    決意旨參照）；再按筆跡、印文是否偽造，固屬專業技術，
    應送請專門機關或機構鑑定，始得為判斷之依據，惟如因故
    無法鑑定，而依其他事證，已足以為判斷者，法院自非不得
    依自由心證認定之（最高法院99年台上字第7040號判決意旨
    參照）。是鑑定機關縱使表明無法鑑定，法院仍非不能以肉
    眼辨識後，並且綜合其他事證加以判斷系爭署押是否為被告
    所偽造。
 (2)查本院調取陳安郎於各銀行開戶所簽署文件，連同系爭本票（即附表編號2、3所示本票），送法務部調查局進行筆跡鑑定，經法務部調查局函覆以：因現有資料不足，歉難鑑定等語，有法務部調查局111年7月25日調科貳字第11103242560號函在卷可稽（見本院銀行資料卷【即本院卷二】第147至149頁）。然經本院以肉眼細觀陳安郎於各銀行開戶所簽署文件上之本人親筆簽名（見本院銀行資料卷第23、29、39、51、55、57、79、83、89、93、95、97、99、101、109、117、125、127、133、135頁），可見陳安郎本人書寫「陳」字左半部「阝」之末筆「丨」顯較教育部頒布之國字標準字體（下稱標準字體）之比例短且大都會再略向右上倒勾、右半部「東」之「田」顯較標準字體之比例大；「安」字上方寶蓋頭「宀」上一點幾乎都與下方「女」連為一體而與標準字體寫法不同；「郎」字起始筆劃均係向右斜下之一點「、」而與標準字體寫法相同。又細觀系爭委託書及系爭本票（即附表編號1、2、3所示委託書及本票）上之陳安郎簽名，其中「陳」字左半部「阝」之末筆「丨」與標準字體比例相近且沒有再向右上倒勾、右半部「東」之「田」與標準字體比例相近；「安」字下方「女」沒有與上方寶蓋頭「宀」上一點連為一體而與標準字體寫法相同；「郎」字起始筆劃係由左至右平行一橫「一」或略朝右上一撇「ˊ」而與標準字體寫法不同。再將系爭委託書及系爭本票上之陳安郎簽名與上開陳安郎於各銀行開戶所簽署文件上之本人親筆簽名相互比對，可見二者之「陳」字比例不符且左半部「阝」之末筆「丨」寫法不符；「安」字上方寶蓋頭「宀」上一點寫至下方「女」之寫法不符；「郎」字起始筆劃寫法不符，是系爭委託書及系爭本票之陳安郎簽名，顯與上開陳安郎本人親筆簽名之特徵不符，已難認系爭委託書及系爭本票之陳安郎簽名係由陳安郎本人簽署。是辯護人辯稱系爭委託書及系爭本票上之「陳安郎」簽名，與陳安郎本人字跡高度相似，核與事實不合。
 (3)又經本院將系爭委託書及系爭本票上之陳安郎印章（下稱系
    爭印章），與陳安郎於各銀行開戶所簽署文件之陳安郎篆書
    印鑑（見本院銀行資料卷第23、29、51、57、63、71、73、
    89、93、95、97、99、101、109、117頁）以肉眼比對後，
    可見系爭印章與本院銀行資料卷第23、51、57、71、73、95
    、97、99、101、109頁印鑑「陳」字右半部「東」左右兩撇
    外觀均不符、與第29頁印鑑「陳安郎」三字外觀均不符、與
    第63、89、93、117頁印鑑「安郎」二字外觀均不符，是系
    爭印章無一與陳安郎於各銀行開戶所簽署文件之陳安郎篆書
    印鑑相符。再者，被告於本院準備程序時辯稱：系爭委託書
    及系爭本票上面的印章，是陳安郎那時候去刻然後他蓋在上
    面等語（見本院卷第169頁），是被告係辯稱系爭印章乃陳
    安郎於簽本案本票時始為刻製，即系爭印章係陳安郎為簽本
    案本票而新刻製，然辯護人所辯係指陳安郎曾以系爭印章於
    銀行開戶，則被告與辯護人間，所辯已有齟齬，益徵上開所
    辯不能採信。
 5、辯護人雖辯稱：被告係為向陳安郎示範而誤捺被告指印於陳
    安郎簽名處，並無詐欺、偽造有價證券之故意乙節，然被告
    就其為何在系爭本票上按捺其指印之歷次供述，不僅前後反
    覆不一，且均與常理不符，已詳述如前。又辯護人辯稱：捺
    印並非本票之絕對必要記載事項且無從取代簽名、被告捺印
    與陳安郎簽名既為不同人而無擔保陳安郎簽名之問題、被告
    單純按捺指印之行為無從成立有效票據而不構成偽造有價證
    券罪乙節，然系爭本票發票人欄位之「陳安郎」簽名及印章
    顯非陳安郎本人親自簽名及蓋章，乃係被告所為，且系爭本
    票「發票人」欄位陳安郎之姓名上捺壓指印者，亦為被告本
    人所為，均已詳述如前，被告所為已構成偽造有價證券罪，
    應可認定，是上開所辯俱不足採。
 6、辯護人另辯稱：若被告有偽造系爭本票，亦無必要徒增遭他
    人揭穿偽造本票之風險，而於受款人處填寫自己名字、於陳
    安郎簽名上按捺被告指印乙節，然被告於系爭本票「發票人
    」欄位偽簽「陳安郎」之姓名上捺壓其指印，因常人以肉眼
    並無法辨識係屬何人之指印，在常人通念及社會生活經驗中
    ，恆即代表其乃「陳安郎」本身之指印，而被告為使告訴人
    林偉勝2人誤信發票人欄位為陳安郎親自簽名，而在陳安郎
    簽名上按捺其指印，係為了使系爭本票形式上之逼真，來取
    信於告訴人林偉勝2人，而告訴人林偉勝2人也確實誤以為：
    被告確有向陳安郎討債成功，而取得陳安郎親自簽發之系爭
    本票，始陸續給付委託被告催討債務之酬金給被告等事實，
    已詳述如上。又系爭本票上之受款人並非填寫告訴人林偉勝
    2人，竟填寫被告「方文龍」之綽號，且亦無背書轉讓給告
    訴人林偉勝2人，使告訴人林偉勝2人終究無法取得系爭本票
    上之200萬元，但被告卻可詐得告訴人林偉勝2人給付之酬金
    ，是被告辯稱系爭本票係陳安郎簽發作為清償對告訴人林偉
    勝2人之債務，顯與常理有悖，亦詳述如上。再者，被告受
    託為告訴人林偉勝2人催討債務過程中，均以「方文龍」之
    綽號與告訴人林偉勝2人及證人謝宛庭接洽，且於系爭委託
    書及系爭本票上亦均填載「方文龍」之綽號，而未填寫其「
    方聰明」之真名，是被告為何不以其「方聰明」之真名，為
    上開行為，反而以「方文龍」綽號行之，被告上開舉止，均
    顯有使法律關係更為複雜，亦有規避或逃避相關法律追訴之
    嫌，是豈可因被告使用「方文龍」之綽號，即推論被告無涉
    犯本案上開犯行之故意。是上開所辯，均無足採。
 7、辯護人再辯稱：系爭委託書上陳安郎簽名處並無被告捺印，
    自不得逕依被告於系爭本票上之捺印瑕疵，逕認系爭委託書
    亦由被告所偽造云云，然系爭委託書之陳安郎簽名及蓋章，
    亦與本院調取陳安郎於各銀行開戶所簽署文件之陳安郎本人
    簽名及蓋章均不符，已詳述如前，且被告確實有在系爭委託
    書上之受託人處簽名及捺壓其指印，已難認系爭委託書係為
    被告以外之人所偽造。是上開所辯，亦不足為採。
(六)按刑事訴訟法所稱依法應於審判期日調查之證據，係指與待
    證事實有重要關係，在客觀上顯有調查必要性之證據而言，
    故其範圍並非漫無限制，必其證據與判斷待證事實之有無，
    具有關聯性，得據以推翻原判決所確認之事實，而為不同之
    認定，若所證明之事項已臻明瞭，自均欠缺調查之必要性，
    原審未為無益之調查，無違法之可言（最高法院107年度台
    上字第1331號判決意旨參照）。查被告之辯護人聲請向「全
    國」法院調閱被告所有涉案之民、刑事案件及向「全國」銀
    行調閱被告銀行開戶資料上之「被告簽名」字跡，證明系爭
    本票上「陳安郎」非被告書寫乙節。然查：辯護人並無具體
    提出向何法院調閱何案件、向何銀行調閱開戶資料，且本院
    查得被告僅刑事案件即有100多筆以上資料，此有本院被告
    前科紀錄表（見本院卷一第47至106頁），可認該等資料即
    為龐大及大量；又縱使調得上開資料，亦僅可調得被告簽其
    自己姓名「方聰明」之字跡，並無法查得被告有案發時（即
    109年1月）前後書寫「陳安郎」之字跡，且被告上開筆跡均
    係以其本人姓名簽名，無從以被告簽其本名筆跡與系爭委託
    書及系爭本票上「陳安郎」簽名做字跡比對，實無調查之必
    要；況本院已調取陳安郎於各銀行開戶所簽署文件，並經本
    院相互比對後，認系爭委託書及系爭本票上「陳安郎」簽名
    ，均非陳安郎本人之簽名（已詳述如前），是辯護人聲請調
    閱上開巨量又無關之資料，核與待證事實無關；又被告及辯
    護人於本院審理時，業亦表示已無任何證據請求調查（見本
    院卷一第381頁）；再者，本案被告犯罪事證已甚明確，是
    上開聲請，亦無再調查之必要，附此敘明。
(七)綜上各節，足認被告辯稱系爭委託書及系爭本票係陳安郎所
    簽立，顯非實在，上開委託書及本票均係被告冒用陳安郎之
    名義簽立並捺印，堪可認定。而被告既冒用陳安郎名義簽立
    系爭委託書及系爭本票，顯見被告並無實際為告訴人林偉勝
    2人向陳安郎追討會款，詎被告仍向告訴人林偉勝2人表示能
    幫忙討得會錢，並冒用陳安郎名義簽立系爭委託書及系爭本
    票交付告訴人林偉勝以繼續取得催討債務之酬金，足認被告
    係以假稱能幫忙追討會款及交付不實系爭委託書與系爭本票
    之方式，對告訴人林偉勝2人施行詐術，致告訴人林偉勝2人
    陷於錯誤，而交付酬金，其客觀上所為已該當刑法詐欺取財
    罪之構成要件，主觀上對於收得之酬金亦具有不法所有意圖
    ，至堪認定。被告上開所辯，顯係推託卸責之詞，委不可採
    。本案事證明確，被告犯行洵堪認定，應依法論科。
二、論罪之說明：
(一)核被告所為，係犯刑法第339條第1項之詐欺取財、第216條
    、第210條之行使偽造私文書，及第201條第1項之偽造有價
    證券罪。被告偽造印章、印文及署名均係偽造私文書之部分
    行為，偽造私文書後復持以行使，偽造私文書之低度行為應
    為行使偽造私文書之高度行為所吸收；又被告偽造印章、印
    文及署押均係偽造有價證券之部分行為，偽造有價證券後復
    持以行使，行使偽造有價證券之輕度行為應為偽造有價證券
    之重度行為所吸收，均不另論罪。公訴意旨雖漏未敘及被告
    偽造「陳安郎」印章之行為，然被告此部分犯罪事實，與檢
    察官起訴之行使偽造私文書或偽造有價證券犯行具有吸收犯
    實質上一罪之關係，為起訴效力所及，依審判不可分原則，
    法院自得併予審理。 
(二)被告利用不知情之刻印店人員偽刻「陳安郎」之印章，以遂
    行其行使偽造私文書及偽造有價證券犯行，為間接正犯。 
(三)被告先後數次向告訴人林偉勝詐欺取財，係於密切接近之時
    地實施，侵害同一之法益，各行為之獨立性極為薄弱，依一
    般社會健全觀念，在時間差距上，難以強行分開，在刑法評
    價上，應視為數個舉動之接續施行，合為包括之一行為予以
    評價，屬接續犯，而為包括之一罪。 
(四)按同時偽造同一被害人之多件同類文書或同一被害人之多張
    支票時，其被害法益仍僅一個，不能以其偽造之文書件數或
    支票張數，計算其法益。此與同時偽造不同被害人之文書或
    支票時，因有侵害數個人法益，係一行為觸犯數罪名者迴異
    （最高法院73台上字第3629號判例要旨參照）。查被告於
    密切接近之時間，在同一地點，冒用同一被害人之名義，簽
    發如附表編號2、3所示2張本票，侵害同一之法益，其偽造
    各張本票之獨立性極為薄弱，依一般社會健全觀念，在時間
    差距上，難以強行分開，在刑法評價上，應視為數個舉動之
    接續施行，合為包括之一行為予以評價，屬接續犯，而為包
    括之一罪。
(五)按一行為觸犯數罪名之想像競合犯，係指行為人以一個意思
    決定發為一個行為，而侵害數個相同或不同之法益，具備數
    個犯罪構成要件，成立數個罪名之謂，乃處斷上之一罪。其
    存在之目的，在於避免對於同一或局部重疊行為之不法要素
    予以過度評價，是所謂「同一行為」係指所實行者為完全或
    局部同一之行為而言（最高法院105年度台上字第1782 號判
    決要旨參照）。查被告基於向告訴人林偉勝2人詐取酬金之
    同一犯意，而偽造委託書及本票並持向告訴人林偉勝行使，
    以繼續取得酬金，其所為詐欺取財、行使偽造私文書及偽造
    有價證券等行為，具有局部同一之情形，係以一行為同時觸
    犯前揭3罪名，為異種想像競合犯，又被告以一詐欺行為使
    告訴人林偉勝2人與被告簽立委託書並交付部分酬金，係以
    一行為同時觸犯2個詐欺取財罪，為同種想像競合犯，應依
    刑法第55條之規定，從一重之偽造有價證券罪處斷。
(六)被告前因施用第二級毒品案件，經原審法院以105年度基簡
    字第1408號判決分別判處有期徒刑4月、4月，應執行有期徒
    刑6月確定，施用第二級毒品案件，經原審法院以105年度
    基簡字第949號判決判處有期徒刑3月確定，竊盜案件，經
    原審法院以105年度基簡字第1580號判決判處有期徒刑3月確
    定，施用第二級毒品案件，經原審法院以105年度基簡字第
    1882號判決判處有期徒刑3月確定，竊盜案件，經原審法院
    以106年度易字第262號判決判處有期徒刑7月確定，施用第
    二級毒品案件，經原審法院以105年度基簡字第2035號判決
    判處有期徒刑3月確定，施用第二級毒品案件，經原審法院
    以106年度基簡字第593號判決判處有期徒刑3月確定，施用
    第二級毒品案件，經原審法院以106年度基簡字第655號判決
    判處有期徒刑3月確定，施用第二級毒品案件，經原審法院
    以106年度基簡字第817號判決判處有期徒刑4月確定，施用
    第二級毒品案件，經原審法院以106年度基簡字第973號判決
    判處有期徒刑3月確定；前開6案所處之罪刑，嗣經原
    審法院以106年度聲字第1124號裁定合併定應執行有期徒刑1
    年10月確定；4案所處之罪刑，則經原審法院以106年度
    聲字第1119號裁定合併定應執行有期徒刑10月確定；
    6案之應執行刑與4案之應執行刑經接續執行，於108年1
    月21日縮短刑期假釋並付保護管束，經接續執行另案遭判處
    拘役70日，於108年3月31日出監，於108年8月24日保護管束
    期滿，未經撤銷假釋，其未執行之刑，以已執行論，而執行
    完畢等情，有本法院被告前案紀錄表在卷可憑，且為被告所
    不否認，是其於前揭有期徒刑執行完畢後，5年內故意再犯
    本案有期徒刑以上之各罪，當屬刑法第47條第1項之累犯，
    茲參酌司法院大法官釋字775號解釋所示，為避免發生罪刑
    不相當之情形，法院就該個案依該解釋意旨，裁量是否加重
    最低本刑，觀諸卷附之本院被告前案紀錄所示，被告雖有前
    開論罪科刑及執行紀錄，然上開案件係毒品、竊盜等案件，
    核與本案之犯罪類型、犯罪手法及侵害法益種類尚屬有別，
    罪質互異，倘因此加重最低本刑恐致生行為人所受的刑罰超
    過其所應負擔罪責的情形，爰依上開解釋意旨，就被告本案
    所犯偽造有價證券犯行裁量不予加重其刑。
三、撤銷改判理由及科刑審酌事項：
(一)原審以被告犯罪事證明確，予以論罪科刑，固非無見。惟查
    ：⒈被告本案犯行為累犯，參酌司法院大法官釋字775號解釋
    意旨，認被告前所犯案件，核與本案之犯罪類型、犯罪手法
    及侵害法益種類尚屬有別，罪質互異，本院綜合考量上開因
    素後，爰裁量不予加重（已詳述於前），原審加重被告之刑
    ，容有不當。⒉系爭本票（即附表編號2、3所示之2張本票）
    ，業經扣案，原審誤為尚未扣案；又偽造之有價證券，雖依
    法不問屬於犯人與否，均應沒收，惟上開扣案之本票，業已
    為第三人即告訴人林偉勝所有，於訴訟程序上應裁定命該第
    三人參與沒收程序，以保障其權利，惟原審漏未裁定命其參
    加，亦有未恰。是本案經核原審依據卷內各項證據資料，就
    被告及其辯護人所辯各節，詳為論述、一一指駁，核其認事
    用法，除上開⒈、⒉外，均無違誤。被告仍執前開陳詞否認犯
    罪，業經本院詳予論駁如前，均難認可採，被告上訴為無理
    由。然原判決既有上開可議之處，即屬無可維持，應由本院
    予以撤銷改判。　　　　
(二)爰以行為人之責任為基礎，審酌被告不思循正當途徑獲取金
    錢，竟向告訴人林偉勝2人訛詐財物，過程中並偽造私文書
    及有價證券持以行使施詐，其中偽造本2票之金額且高達200
    萬元，非僅損害告訴人林偉勝2人之財產利益，並有害於社
    會經濟及金融交易秩序，應予非難；又被告犯後一再飾詞否
    認，未見反省悔改之意，兼衡被告犯罪之動機、目的、手段
    ，及被告自述教育程度高中畢業、未婚、目前為社區總幹事
    、案發時從事徵信社工作（做追蹤、跟蹤及調查等）、有兄
    姐等家人等一切情狀（見本院卷一第384至385頁），量處如
    主文第2項所示之刑。　
(三)沒收部分：
 1、被告偽造之「陳安郎」印章1枚，雖未扣案，但無證據證明
    業已滅失，應依刑法第219條之規定宣告沒收。
 2、被告偽造系爭委託書（即附表編號1所示之委託書），業經
    被告持以行使而交付告訴人林偉勝，已非被告所有之物，又
    非屬違禁物，爰不予宣告沒收；惟被告在未扣案之系爭委託
    書上偽造如附表編號1「偽造之印文及署押」欄所示之印文
    及署名，不問屬於被告與否，均應依刑法第219條之規定宣
    告沒收。
 3、按財產可能被沒收之第三人得於本案最後事實審言詞辯論終
    結前，向該管法院聲請參與沒收程序；第三人未為第1項聲
    請，法院認有必要時，應依職權裁定命該第三人參與沒收程
    序，但該第三人向法院或檢察官陳明對沒收其財產不提出異
    議者，不在此限；又按參與人經合法傳喚或通知而不到庭者
    ，得不待其陳述逕行判決；再按參與人財產經認定應沒收者
    ，應對參與人諭知沒收該財產之判決，刑事訴訟法第455條
    之12第1項、第3項、第455條之24第2項前段、第455條之26
    第1項前段分別定有明文；又按偽造之有價證券，不問屬於
    犯人與否，沒收之，刑法第205條定有明文。查被告偽造之
    系爭本票（即附表編號2、3所示之2張本票），業經被告持
    以行使而交付告訴人林偉勝，且並未滅失（業經扣案），為
    證人林偉勝證述在卷（見原審卷第359頁），則不問屬於被
    告與否，均應依刑法第205條之規定宣告沒收。然本案依法
    沒收系爭本票時，沒收對象或範圍可能包括第三人林偉勝，
    惟查第三人林偉勝並未具狀聲請參與本案沒收程序，亦未向
    本院陳明對於沒收其等財產將不提出異議，為保障可能被沒
    收財產之所有人程序主體地位，使其有參與本案程序之權利
    與尋求救濟之機會，本院乃於111年3月11日裁定命第三人林
    偉勝參與本案沒收程序（見本院卷第223至224頁），惟參與
    人林偉勝於111年8月23日審理期日經合法傳喚，無正當理由
    不到庭（見本院卷第389頁），爰依法不待其陳述，逕行判
    決。至系爭本票上偽造之印文及署押，均係偽造有價證券之
    一部分，該等偽造之本票既已宣告沒收，自無庸再對其上偽
    造之署押另為沒收之諭知（最高法院63年度台上字第2770號
    判例意旨參照），併予敘明。
 4、被告向告訴人林偉勝2人詐得之現金共18萬元，為其本件犯
    罪所得，應依刑法第38條之1第1項前段之規定宣告沒收，且
    因並未扣案，故依同條第3項之規定，諭知於全部或一部不
    能沒收或不宜執行沒收時，追徵其價額。
據上論斷，應依刑事訴訟法第369條第1項前段、第364條、第299
第1項前段，判決如主文。
本案經檢察官李亞蓓提起公訴，檢察官張瑞娟到庭執行職務。
中　　華　　民　　國　　111 　年　　9 　　月　　20　　日
                  刑事第十七庭  審判長法　官  鄭水銓
                                      法　官  沈君玲
                                      法　官  姜麗君 
以上正本證明與原本無異。
如不服本判決，應於收受送達後20日內向本院提出上訴書狀，其
未敘述上訴之理由者並得於提起上訴後20日內向本院補提理由書
（均須按他造當事人之人數附繕本）「切勿逕送上級法院」。
                                      書記官  許俊鴻
中　　華　　民　　國　　111 　年　　9 　　月　　20　　日
附錄本案論罪科刑法條全文　　　　
中華民國刑法第201條
意圖供行使之用，而偽造、變造公債票、公司股票或其他有價證
券者，處3年以上10年以下有期徒刑，得併科9萬元以下罰金。
行使偽造、變造之公債票、公司股票或其他有價證券，或意圖供
行使之用而收集或交付於人者，處1年以上7年以下有期徒刑，得
併科9萬元以下罰金。
中華民國刑法第210條
（偽造變造私文書罪）
偽造、變造私文書，足以生損害於公眾或他人者，處5年以下有
期徒刑。
中華民國刑法第216條
（行使偽造變造或登載不實之文書罪）
行使第210條至第215條之文書者，依偽造、變造文書或登載不實
事項或使登載不實事項之規定處斷。
中華民國刑法第339條
（普通詐欺罪）
意圖為自己或第三人不法之所有，以詐術使人將本人或第三人之
物交付者，處5年以下有期徒刑、拘役或科或併科50萬元以下罰
金。
以前項方法得財產上不法之利益或使第三人得之者，亦同。
前二項之未遂犯罰之。
附表：
編號 偽造之文書/有價證券 內      容 偽造之印文及署押 1 委託書 委託人；陳安郎，受託人：方文龍，委託原因：債務處理，委託書日期：109年1月12日 簽名1枚（「委託人」欄）、印文4枚（「委託人」欄1枚、「委託事項」欄出現陳安郎名字處各1枚〈共3處〉） 2 本票（票號：00000000） 發票人：陳安郎，發票日：109年1月12日，票面金額：100萬元，受款人：方文龍 簽名1枚（「發票人」欄）、印文2枚（「發票人」欄與「地址」欄各1枚）、指印6枚（「受款人」欄、「金額」欄2處、「發票人」欄、「地址」欄、「日期」欄各1枚） 3 本票（票號：00000000） 發票人：陳安郎，發票日：109年1月12日，票面金額：100萬元，受款人：方文龍 簽名1枚（「發票人」欄）、印文2枚（「發票人」欄與「地址」欄各1枚）、指印5枚（「受款人」欄、「金額」欄2處、「發票人」欄、「地址」欄各1枚）